【裁判字號】    97,台上,705
【裁判日期】    970221
【裁判案由】    偽造文書
【裁判全文】
最高法院刑事判決              九十七年度台上字第七０五號
上  訴  人  甲○○
            乙○○（原名陸廣文）
                    樓之3
上 列一 人
選任辯護人  蔡宏修律師
上列上訴人等因偽造文書案件，不服台灣高等法院中華民國九十
六年六月二十日第二審判決（九十六年度上重訴字第八號，起訴
案號：台灣士林地方法院檢察署九十一年度偵字第七七四號，九
十四年度偵字第五四五四號），提起上訴，本院判決如下：
    主  文
上訴駁回。
    理  由
按刑事訴訟法第三百七十七條規定，上訴於第三審法院，非以判
決違背法令為理由，不得為之。是提起第三審上訴，應以原判決
違背法令為理由，係屬法定要件。如果上訴理由書狀並未依據卷
內訴訟資料，具體指摘原判決不適用何種法則或如何適用不當，
或所指摘原判決違法情事，顯與法律規定得為第三審上訴理由之
違法情形，不相適合時，均應認其上訴為違背法律上之程式，予
以駁回。本件原判決撤銷第一審之科刑判決，改判依想像競合犯
、行為時牽連犯從一重仍論上訴人甲○○、陸廣文（已於民國九
十六年十二月五日更名為乙○○，以下仍稱陸廣文）部分以共同
犯偽造私文書罪，均累犯，甲○○處有期徒刑四年，陸廣文處有
期徒刑一年，並各為相關從刑之宣告。關於違反商業會計法及偽
造私文書部分，係依憑甲○○（兼具證人身分）之供述（供認擔
任怡鴻股份有限公司<下稱怡鴻公司>董事長，確有原判決事實欄
二所載以虛進虛銷方式製作怡鴻公司與原判決附表<下稱附表>二
等公司虛偽交易所需之進項及銷項原始憑證，持向銀行申辦票貼
融資所用之如附表三所示之發票及支票，均無交易行為等違反商
業會計法，及偽造「曾鍾華」、「林寮旺」名義之不動產買賣契
約書< 簽訂日期為八十八年十一月十七日，土地坐落台北縣林口
鄉○○○段頭湖小段一九一、一七二地號，買受人怡鴻公司 >等
事實；並結證稱陸廣文係擔任怡鴻公司財務經理，由伊交待陸廣
文填製怡鴻公司不實會計憑證、財務報表等及陸廣文參與偽造上
揭不動產買賣契約書等情）、證人賴明陽、酈明（均證述其查
核怡鴻公司財務報表等經過）、曾鍾華、林寮旺（均證陳未簽訂
上揭不動產買賣契約）、丙○○（證稱經向地主查證並無上開不
動產買賣情事）、曾麗齡（證稱陸廣文為怡鴻公司財務經理，確
有參與上開犯行）、黃文瑞（證述伊原係怡鴻公司財務經理，離
職後由陸廣文接其職位）等人之證供，並參酌怡鴻公司八十七、
八十八、八十九年度財務報表、附表一、二、三所示之轉帳傳票
、發票、票據明細等及「曾鍾華」、「林寮旺」名義之不動產買
賣契約書等證據資料而為論斷，已敘明其所憑證據及認定之理由
。而以陸廣文否認犯行，辯稱：伊從八十八年五月至八十九年九
月間擔任怡鴻公司管理部經理，只負責會計、人事、總務三課，
管理部負責會計帳目部分只有應付及應收帳款，票據及傳票均由
財務部負責，伊只管會計帳部分，財務帳部分完全不管，而僅做
彙總而已；怡鴻公司傳票均附發票，會計小姐係依據進貨單及銷
售單作帳，就憑證部分，會計小姐無從認定憑單之真假，會計小
姐所附憑證是否真實，伊亦不知情；所有牽涉金錢、支票及銀行
往來都由財務部門負責；對於買賣土地、向銀行票貼及財務部分
，伊均不知情；雖有在財務報表上蓋章，但係會計小姐製作，由
財務部分之經理審核過後，伊才蓋章云云。均為卸責之詞，並無
足取，亦依調查所得證據於理由內論駁綦詳。復敘明證人黃秀英
、陳清湛、黃寶數、劉耘均等人所為之證詞，尚不足據為陸廣文
未經手財務部門事務有利認定之理由，並說明陸廣文參與本件違
反商業會計法犯行及偽造不動產買賣契約私文書等論證明確（見
原判決理由欄壹、三、(三)）。從形式上觀察，原判決尚無足以影
響判決結果之違背法令之情形存在。甲○○上訴意旨略稱：原判
決未審酌甲○○犯後態度良好，配合檢方整理事證，依刑法第五
十七條第十款酌量科刑，仍處以有期徒刑四年重刑，顯有違誤。
又甲○○之資金需求全為公司，未有一分一毫進入私人口袋，原
判決未依刑法第五十九條規定酌量減輕其刑，亦屬違法。陸廣文
上訴意旨略稱：（一）原審未傳喚未據起訴之共犯曾平允、曾順
忠、曾皇富、沈育朱、陳宗德等人令以證人身分予以對質詰問，
有不適用刑事訴訟法第二百八十七條之二及司法院釋字第五八二
號解釋之違法。（二）依原判決所引用之上揭證據，縱認甲○○
有偽造不動產買賣契約，並指示陸廣文編製土地預付款科目，陸
廣文亦祇是聽命於甲○○，充當被利用之工具，既不知情，自難
令陸廣文與甲○○、曾麗齡共負偽造私文書罪責；又陸廣文僅負
責會計帳務之審核，並不負責財務之調度，殊不可能與甲○○、
曾麗齡共同填載不實會計憑證，對於怡鴻公司財務報表之編製，
亦無從置喙，甲○○縱有上開違反商業會計法之行為，陸廣文因
不知情自無配合之情事，至於審核時蓋章，亦祇是橡皮圖章而已
，自無使陸廣文與甲○○、曾麗齡成立共同正犯之餘地等語。惟
查：（一）量刑輕重及適用刑法第五十九條酌減其刑否，係屬事
實審法院得依職權自由裁量之事項，況刑法第五十九條之酌量減
輕其刑，必於犯罪之情狀確可憫恕，認予宣告最低法定刑猶嫌過
重者，始有其適用。至於犯罪後之態度等情狀，僅可為法定刑內
量刑之參考，不得據為酌量減輕其刑之理由。原判決已斟酌刑法
第五十七條各款所列情狀而未逾法定刑度，其未依刑法第五十九
條規定減輕其刑，要無違法可言。甲○○執以指摘，自非適法之
第三審上訴理由。（二）原判決已說明其就案內存在之所有證據
本於調查所得之心證，分別定其取捨而為事實判斷之理由，並依
確認之事實，說明陸廣文上開犯罪之論據，因事證已臻明確，並
無使用曾順忠、曾皇富、沈育朱、陳宗德等人之供述為證據之必
要，因而未依職權予以傳喚調查（其中陸廣文所聲請訊問之曾平
允，業經原審傳喚無著，其待證事項係屬不得上訴第三審之詐欺
部分，與本部分無關），自無不當剝奪陸廣文對質詰問權之可言
。陸廣文此部分之上訴，並非合法之第三審上訴理由，其他上訴
意旨經核則係置原判決所為明白論斷於不顧，仍持已為原判決指
駁之陳詞再事爭辯，及對於事實審法院取捨證據與自由判斷證據
證明力之職權行使，徒以自己之說詞，泛指其為違法，難認已符
合首揭法定之第三審上訴要件。上訴人等此部分之上訴違背法律
上之程式，均應予駁回。本件上訴人等對於違反商業會計法及偽
造私文書部分所提起之第三審上訴，既屬不合法而應從程序上駁
回，則與之有裁判上一罪關係、不得上訴第三審之詐欺取財部分
，自亦無從為實體上之審判，應併從程序上予以駁回。
據上論結，應依刑事訴訟法第三百九十五條前段，判決如主文。
中    華    民    國  九十七  年    二    月  二十一  日
                      最高法院刑事第十二庭
                          審判長法官  邵  燕  玲
                                法官  李  伯  道
                                法官  孫  增  同
                                法官  吳      燦
                                法官  李  英  勇
      本件正本證明與原本無異
                                      書  記  官
中    華    民    國  九十七  年    二    月  二十五  日
                                                      v


司法院資訊處製作；財團法人民間司法改革基金會備份。
